【裁判字號】    99,簡上,24
【裁判日期】    990609
【裁判案由】    侵權行為損害賠償    等
【裁判全文】
臺灣高雄地方法院民事判決              99年度簡上字第24號
上  訴  人  乙○○
訴訟代理人  甲○○
被上訴  人  丙○○原名鍾瑞珍.
上列當事人間請求侵權行為損害賠償等事件，上訴人對於民國98
年11月17日本院旗山簡易庭98年度旗簡字第159 號第一審判決提
起上訴，本院於99年5 月26日言詞辯論終結，判決如下：
    主  文
上訴駁回。
第二審訴訟費用由上訴人負擔。
    事實及理由
一、上訴人主張：被上訴人與上訴人前係夫妻關係，被上訴人於
    兩造婚姻關係存續中知悉上訴人曾以自身為要保人及被保險
    人身分向新光人壽保險股份有限公司（下稱新光人壽公司）
    投保（下稱系爭保單），被上訴人為詐領系爭保單之質借款
    項，竟於民國96年6 月27日假藉欲幫上訴人申請保單紅利為
    由，持與申請紅利無關之「新光人壽保險契約內容變更申請
    書」，向上訴人謊稱係申請保單紅利之文件，要求上訴人於
    其上簽名，上訴人因信賴被上訴人，乃在不知情下簽名，致
    使系爭保單之要保人變更為被上訴人名義，被上訴人並據此
    向新光人壽公司質借新臺幣（下同）300,000 元，直至上訴
    人因車禍事故欲申請保險給付始知上情，爰依侵權行為及不
    當得利法律關係，請求被上訴人賠償300,000 元。
二、被上訴人則以：本件是上訴人簽名後始變更由伊為要保人，
    而且保險費也是伊在繳納，保單貸款之目的是家用等語置辯
    。並聲明：駁回上訴人之訴。
三、原審為上訴人敗訴之判決，上訴人不服，提起上訴，於本院
    聲明：（一）原判決廢棄。（二）被上訴人應給付上訴人30
    0,000 元。被上訴人則聲明：駁回上訴。
四、兩造對下列事項不予爭執，並有保險契約內容變更申請書1
    紙在卷可佐（參本院卷第8 頁），堪認為真實：
（一）系爭保單之保險契約內容變更申請書確為上訴人簽名。
（二）系爭保單之保單內容變更申請書，為被上訴人使用詐術之
      方式使上訴人簽名。
（三）系爭保單之要保人已於98年9 月間變更回復上訴人為要保
      人。
五、本件爭點為：被上訴人是否構成侵權行為或不當得利？是否
    應給付上訴人300,000 元？
六、本院得心證之理由如下：
（一）按「因故意或過失，不法侵害他人之權利者，負損害賠償
      責任。故意以背於善良風俗之方法加損害於他人者亦同。
      違反保護他人之法律，致生損害於他人者，負賠償責任。
      」民法第184 條定有明文。上訴人主張被上訴人於96年6
      月27日假藉欲幫上訴人申請保單紅利為由，持與申請紅利
      無關之「新光人壽保險契約內容變更申請書」，向上訴人
      謊稱係申請保單紅利之文件，要求上訴人於其上簽名，上
      訴人因信賴被上訴人，乃在不知情下簽名，致使要保人變
      更為被上訴人名義，被上訴人並據此向新光人壽公司質借
      300,000 元等情，業據上訴人提出保險契約內容變更申請
      書等件為證，且為被上訴人所不爭執，堪信為真實。
（二）惟按，損害賠償之債，以有損害之發生為其成立要件，倘
      無損害，即不發生賠償問題。本件上訴人主張被上訴人就
      系爭保單質借300,000 元以後，上訴人就無法再質借300,
      000 元，此部分金額為上訴人之損害云云，然查保險法第
      120 條規定：「保險費付足一年以上者，要保人得以保險
      契約為質，向保險人借款。保險人於接到要保人之借款通
      知後，得於一個月以內之期間，貸給可得質借之金額。」
      是依其文義觀之，保險人並非應即出借款項予要保人，仍
      須雙方就消費借貸之意思表示合致，保險人將款項交付予
      要保人，消費借貸契約始告成立，故上訴人之損害實尚未
      發生，亦未必定會發生；況要保人雖有以保單為質之借款
      請求權，然此僅係可能獲得借款之期待權，則上訴人對新
      光人壽公司自僅有獲得借款之期待權，尚無具體之借款給
      付請求權存在，是以，益難認被上訴人有何侵害上訴人對
      於新光人壽公司之債權之可言。再系爭保單之要保人固已
      於98年9 月間變更回復上訴人為要保人，惟上訴人並無證
      明其已清償被上訴人上開300,000 元保單借款，是上訴人
      亦難謂已受有實際損害，依上開說明，自不得請求被上訴
      人賠償損害。從而，上訴人主張被上訴人應依民法侵權行
      為之規定，對其負侵權行為之損害賠償責任，即屬無據。
（三）按無法律上之原因而受利益，致他人受損害者，應返還其
      利益，民法第179 前段定有明文。是不當得利請求權之成
      立要件，必須無法律上之原因而受利益，致他人受損害，
      且該受利益與受損害之間有因果關係存在。本件上訴人基
      於不當得利之法律關係請求被上訴人返還利益，自應審酌
      是否合於上述要件。查系爭保單被上訴人雖曾以之為質向
      新光人壽公司借款，然上訴人是否確實受有損害，尚未確
      定，已如前述，應尚難認上訴人必有受損害之事實；從而
      ，本件既難認上訴人必會受到損害，故上訴人應尚不得請
      求賠償。
七、綜上所述，上訴人主張被上訴人據系爭保單向新光人壽公司
    質借300,000 元，致其受有300,000 元之損害，尚難憑採。
    從而，上訴人依民法侵權行為、不當得利之法律關係，請求
    被上訴人應給付300,000 元，為無理由，應予駁回。原審為
    上訴人敗訴之判決，核無不合。上訴意旨猶執前詞指摘原判
    決不當，求予廢棄改判，為無理由，應予駁回。
八、據上論結，本件上訴為無理由，依民事訴訟法第436 條之1
    第3 項、第449 條第1 項、第78條，判決如主文。
中    華    民    國     99    年     6    月    9    日
                   民事鳳山分庭  審判長法  官 楊富強
                                       法  官 吳文婷
                                       法  官 林意芳
以上正本係照原本作成。
本判決不得上訴。
中    華    民    國    99    年    6     月    9     日
                                       書記官 劉國偉

司法院資訊處製作；財團法人民間司法改革基金會備份。
